【裁判字號】    97,上易,3149
【裁判日期】    980205
【裁判案由】    詐欺
【裁判全文】
臺灣高等法院刑事判決                97年度上易字第3149號
上  訴  人
即  被  告  甲○○
選任辯護人  鄧翎鴻律師
上列上訴人因詐欺案件，不服臺灣士林地方法院九十七年度易字
第一一四一號，中華民國九十七年十月三十一日第一審判決（起
訴案號：臺灣士林地方法院檢察署九十七年度偵字第二○七三號
），提起上訴，本院判決如下：
    主  文
原判決撤銷。
甲○○犯幫助恐嚇取財罪，處有期徒刑陸月，如易科罰金，以新
臺幣壹仟元折算壹日。緩刑參年。
    事  實
一、甲○○預見將其金融機構帳戶之存摺、提款卡、密碼等資料
    提供予他人使用，極易被他人利用作為財產犯罪之工具，竟
    仍基於縱有人持其所有之帳戶資料作為詐騙或恐嚇取財工具
    ，亦不違背其本意之幫助犯意，於民國九十六年六月間某日
    ，在不詳地點，將其於臺灣郵政股份有限公司（下稱臺灣郵
    政公司）內湖康寧郵局（下稱郵局）開立之存簿儲金帳戶（
    帳號為00000000000000000）存摺、提款卡、密碼等資料，
    一併交付與姓名年籍均不詳之成年人。嗣該不詳之成年人，
    意圖為自己不法之所有，於九十六年六月二十六日上午六時
    三十分許，撥打電話予乙○○，佯稱係乙○○之子所屬部隊
    長官，且以乙○○之子在營區外與人打架，需錢和解，否則
    其子將移送軍法審判等詞恐嚇乙○○，致乙○○心生畏懼，
    而於同日上午十一時許，委由其兄陳萬添至臺中縣神岡郵局
    匯款新臺幣（下同）十一萬六千七百元至甲○○上開郵局帳
    戶內，旋即由該不詳人士於同日領走十萬元。嗣因乙○○聯
    絡其子始發覺受騙報警處理，經循線查悉上情。
二、案經臺北市政府警察局內湖分局報告臺灣臺中地方法院檢察
    署呈請臺灣高等法院檢察署令轉臺灣士林地方法院檢察署檢
    察官偵查起訴。
    理  由
一、卷附之郵政國內匯款執據、臺灣郵政公司所檢送之郵局開立
    存簿儲金帳戶歷史交易清單（見偵查卷第一四、七五至七七
    頁），雖屬被告以外之人於審判外所為之書面陳述，然悉經
    當事人、辯護人於本院準備程序期日明白表示同意作為證據
    ，復據陳明該等證據之取得並無違法情形（見本院卷第二九
    至三○頁），與上揭幫助恐嚇取財待證事實，具有關連性，
    核無證據力明顯過低之事由，本院審酌上開證據作成時之情
    況，認為適當，依刑事訴訟法第一百五十九條之五第一項所
    定傳聞例外之同意法則，自得作為證據使用。
二、上訴人甲○○供承確有於前述時、地將其郵局存摺、提款卡
    、密碼等資料交付予不詳姓名之人等事實不諱（見本院卷第
    四四頁反面），而被害人乙○○因接獲不明電話指其服役中
    之兒子在營區外與人打架，需錢和解，否則移送軍法審判，
    致心生畏懼，因而委由其兄陳萬添於上揭時地匯款十一萬六
    千七百元至上訴人之郵局帳戶內等情，除據證人乙○○結證
    屬實（見本院卷第四二頁正、反面），並有郵政國內匯款執
    據可佐。又上訴人上開帳戶旋即遭人於同日提領十萬元，亦
    有前述之存簿儲金帳戶歷史交易清單足憑。查金融帳戶為個
    人理財之工具，申請開設金融帳戶並無任何特殊之限制，一
    般民眾皆能自由申請開戶，並得同時在不同金融機構申請多
    數存款帳戶使用，乃眾所週知之事實。依一般人之社會生活
    經驗，倘係合法收入，本可自行向金融機構開戶使用，而無
    向他人購買或取得帳戶之必要。如有不以自己名義申請開戶
    ，而向他人收購金融機構帳戶使用，應係為免他人得知使用
    帳戶者之真實身分，提供帳戶等資料者應能合理懷疑收購帳
    戶之人目的在於供犯罪所用。況邇來新聞媒體，對於不肖犯
    罪集團常收購或使用他人存款帳戶後，再持以供作犯罪使用
    ，藉此逃避檢警查緝，亦多所報導；又一般人亦均有妥為保
    管及防止他人任意使用存摺、提款卡及密碼之認識，縱特殊
    情況偶須交付他人使用，亦必深入瞭解用途及合理性，始予
    提供，且該等專有物品如落入不明人士手中，而未加以闡明
    正常用途，極易被利用為與財產有關之犯罪工具，此乃依一
    般生活經驗即能體察之常識，因而對於非有正當理由，竟徵
    求他人提供帳戶者，客觀上可預見其目的，係供為某筆資金
    之存入，後再行領出之用，該筆資金之存入及提領過程係有
    意隱瞞或掩飾行為人之真實身分之用意，一般人本於一般認
    知能力均易於瞭解。依此，上訴人將郵局帳戶之存摺、提款
    卡及密碼提供他人使用應可預見將幫助他人實行犯罪，仍將
    之交付予該不詳之成年人使用，其可預見縱有人以其金融帳
    戶向社會大眾恐嚇取財，避免遭查獲，亦不違背其本意至明
    。至本件係以撥打電話方式，向被害人乙○○實行前揭恐嚇
    取財犯行，被害人未曾直接與該不詳成年人見面，亦不曾見
    過上訴人本人。稽此事證，尚難認上訴人與該不詳成年人有
    共同嚇取財之犯意聯絡，亦乏證據證明上訴人有參與恐嚇取
    財構成要件之行為。上訴人提供帳戶應僅止於以幫助之意思
    ，參與恐嚇取財罪構成要件以外之行為。事證明確，上訴人
    之犯行，堪以認定。
三、按刑法第三百四十六條第一項之恐嚇取財罪，與同法第三百
    三十九條第一項之詐欺取財罪，二者之區別，在於前者係施
    用使人心生畏怖之恐嚇手段，致被害人心生畏懼，明知不應
    交付財物而交付，後者則係施用詐術手段，使人陷於錯誤，
    誤信為應交付財物而交付。惟上開之恐嚇手段，常以虛假之
    事實為內容，故有時亦不免含有詐欺之性質，倘含有詐欺性
    之恐嚇取財行為，足使人心生畏懼時，亦應僅論以高度之恐
    嚇取財罪，殊無再適用詐欺取財罪之餘地。核上訴人所為，
    係犯刑法第三十條第一項、同法第三百四十六條第一項之幫
    助恐嚇取財罪。公訴人認係犯刑法第三百三十九條第一項詐
    欺取財罪之幫助犯，稍有未洽，因不礙事實之同一性，起訴
    法條應予變更。上訴人係幫助他人犯恐嚇取財罪，為從犯，
    本院衡其犯罪情節較正犯為輕，爰依刑法第三十條第二項之
    規定，按正犯之刑減輕之。
四、原審據以論科，雖非無見。然查，原判決論處上訴人以幫助
    詐欺取財罪刑，自有未合。上訴意旨仍執前詞否認犯罪，雖
    無可取，惟原判決既有可議，仍屬無可維持，應予撤銷改判
    。爰審酌上訴人提供金融機構帳戶供他人非法使用，助長社
    會犯罪風氣及增加追緝犯罪之困難，其行為固屬不當，惟其
    本身並未實際參與本案恐嚇取財之犯行、可非難性較小，且
    事後已與被害人乙○○達成和解並賠償損害，有和解書存卷
    可考，再兼衡上訴人之智識程度、犯罪手段、犯後態度等一
    切情狀，量處如主文第二所示之刑，並諭知易科罰金之折算
    標準。查上訴人前未曾犯罪，此有卷附本院被告前案紀錄表
    乙份可按，現為學生，已據其陳明，因一時失慮致罹刑章，
    犯後已與被害人乙○○達成和解賠償損害，有和解書可按，
    被害人復當庭表明願意原諒上訴人，是上訴人經此科刑之教
    訓，當知警惕，應無再犯之虞，本院認其所宣告之刑以暫不
    執行為適當，爰併宣告緩刑三年，以啟自新。
據上論斷，應依刑事訴訟法第三百六十九條第一項前段、第三百
六十四條、第三百條、第二百九十九條第一項前段，刑法第三十
條、第三百四十六條第一項、第四十一條第一項、第七十四條第
一款，刑法施行法第一條之一，判決如主文。
本案經檢察官黃柏齡到庭執行職務。
中    華    民    國    98    年    2     月     5    日
            刑事第十九庭  審判長法  官  黃金富
                                法  官  魏新國
                                法  官  吳  燦
以上正本證明與原本無異。
不得上訴。
                                書記官  陳靜姿
中    華    民    國    98    年    2     月     5    日
附錄：本案論罪科刑法條全文
刑法第三百四十六條第一項
意圖為自己或第三人不法之所有，以恐嚇使人將本人或第三人之
物交付者，處6月以上5年以下有期徒刑，得併科1千元以下罰金
。
以前項方法得財產上不法之利益，或使第三人得之者，亦同。
前二項之未遂犯罰之。


司法院資訊處製作；財團法人民間司法改革基金會備份。
